臺灣高等法院高雄分院刑事判決　　　　100年度上訴字第561號
上　訴　人　臺灣高雄地方法院檢察署檢察官
被　　　告　許來成
上列上訴人因被告偽造文書等案件，不服臺灣高雄地方法院99年
度訴緝字第163 號中華民國100年2月17日第一審判決（起訴案號
：臺灣高雄地方法院檢察署99年度偵緝字第173 號），提起上訴
，本院判決如下：
     主  文
上訴駁回。
    事  實
一、許來成意圖為自己不法所有，及基於行使偽造私文書之概括
    犯意，自民國（以下同）94年3 月23日間起至95年2 月16日
    止，連續多次在台北市某處、高雄市左營區某處，或電話聯
    繫方式，向程懷強佯稱欲與友人合夥投資土地急需現金，待
    順利購得土地後即有龐大利潤，可分予程懷強為由，向程懷
    強借款，並為取信程懷強，除以自己名義簽立多份保管條、
    本票為擔保，復明知未得其父許和祥之授權，卻佯稱取得其
    父許和祥同意，而於94年3 月23日間起至95年2 月16日止，
    在如附表所示之保管條上，除簽立自己署名外，並偽造其父
    許和祥署名及指印，而連續偽造許和祥名義出具之保管條私
    文書共計8 份交予程懷強而行使，足生損害於許和祥、程懷
    強（保管條名稱及其上偽造之許和祥署名、指印枚數，詳如
    附表所示），程懷強因而陷入錯誤，分別以匯款或在台北市
    、高雄市左營區某處面交等方式交付現金予許來成，共計金
    額達新台幣（下同）210 萬元。詎許來成並未依約清償，經
    程懷強屢次催討均置之不理，僅於95年10月29日簽立切結承
    諾書1 份予程懷強承諾還款，嗣更遷離原居住處所，向程懷
    強謊稱其人在美國云云，躲避程懷強，因始終無法還款，程
    懷強至此始知受騙。
二、案經程懷強訴由臺灣高雄地方法院檢察署檢察官偵查起訴。
    理  由
一、按除被告所犯為死刑、無期徒刑、最輕本刑為3 年以上有期
    徒刑之罪或高等法院管轄第一審案件者外，於已經被告就被
    訴事實為有罪之陳述時，經審判長告知被告簡式審判程序之
    旨，並聽取公訴人及被告之意見後，依刑事訴訟法第273 條
    之1 第1 項之規定，裁定進行簡式審判程序，本件依首揭規
    定，經被告許來成同意後，經裁定進行簡式審判程序，先此
    敘明。
二、上揭事實，業据被告許來成於本院審理時坦承不諱，核與告
    訴人即證人程懷強於偵查及原審審理中指訴：「保管條是許
    來成叫我幫他調現所簽的，我共借他210 萬左右，他說有一
    筆款項要我支援幫他過關」；「被告跟我借錢時有說他是跟
    朋友投資土地需要現金週轉，投資土地工程要頭期款等，…
    我有要被告簽保管條做為擔保，被告也有開立本票…借錢時
    ，被告說他爸爸可以擔保，在保管條上具名」等語（見96年
    度偵緝字第1182號卷，下稱偵二卷第21-22 頁、原審卷50-5
    1 頁）相符，並有以被告許來成自己名義，及偽造之許和祥
    名義所簽立之如附表所示保管條8 份（卷證出處詳如附表所
    示）、被告許來成所簽立之發票日分為94年3 月23日、94年
    4 月7日 、94年5 月21日之本票共3 張（見97年度偵緝字第
    173 號卷，下稱偵四卷45頁），被告許來成以自己名義簽立
    之94年7 月27日保管條、及95年1 月2 日切結書、95年10月
    29日切結承諾書各1 份在卷可證（見95年度他字第4270號卷
    ，下稱他字卷15頁、19頁，95年度偵字第28528 號卷，下稱
    偵一卷10頁），並有告訴人匯款予被告（匯入被告不知情友
    人陳桂花、被告帳戶）之郵政國內匯款執據2 紙及華南商業
    銀行基隆分行97年2 月4 日華基存字第09700049號函所附客
    戶許來成帳號000000000000號帳戶開戶交易明細表1 份（見
    他字卷第23 -24頁、偵四卷第19-28 頁）在卷可稽。又被告
    許來成詐欺之金額合計為210 萬元一節，業經告訴人於96年
    4 月18日偵訊中指證明確（見偵二卷21頁），且被告許來成
    亦坦認借款金額為200 多萬元一情無訛。至告訴人雖另曾於
    偵查及法院審理中指稱：借款總金額為3100萬元，保管條記
    載之金額均為無息原款等語，而被告於95年10月29日簽立切
    結承諾書則載有「本人許來成保管程懷強先生新臺幣3100萬
    元過期請求延長還款日…」等語，有該切結承諾書1 份在卷
    可憑（見偵一卷10頁），惟被告對此已解釋稱：保管條及本
    票所寫的金額是有加到賣土地預期的利潤，故與確切借款金
    額不相同等語（見本院卷27頁反面、52頁），而上開卷附告
    訴人匯款憑據金額僅數十萬元，且上開卷附被告許來成以自
    己名義或自己及偽造許和祥名義之多份保管單其上所載金額
    總數達3200多萬元，95年1 月2 日切結書所載金額為600 萬
    元，94年3 月23日、94年4 月7 日、94年5 月21日之本票所
    載金額合計為354 萬元，均與告訴人指稱3100萬元之金額不
    合，堪認被告許來成所稱上開保管條、本票所載金額均係加
    入預期利潤，並非借款原額一節，尚屬可採，參以被告許來
    成與告訴人於偵查中曾達成和解，其和解金額亦僅為229 萬
    元，有高雄市左營區調解委員會96年刑調字第92號調解書1
    份在卷可稽（未經法院核定，見偵四卷51頁），與告訴人指
    稱之借款數額3100萬元差距甚大，反與被告許來成及告訴人
    於偵查中所一致陳稱之借款金額210 萬元接近，足見告訴人
    前於偵查中所指稱之詐欺金額為210 萬元，方為真實。又被
    告許來成供稱向告訴人以土地投資為由借款時均有簽立之保
    管條等語，而卷附保管條簽立時間乃自94年3 月23日起至95
    年2 月16日止，且告訴人亦於原審審理中證稱：借款有要求
    被告簽立保管條等語（見原審卷50頁反面），是告訴人指稱
    被告自94年1 月間至95年10月間詐欺借款之時間，已難認有
    據。再告訴人於原審審理中供稱：86年間被告說他在國外菲
    律賓投資，向我借款5 萬元，…我與他和解後，被告要我再
    幫他一個忙，讓他可以一次付清，結果我又幫助他，金額好
    像是7 萬元等語（見原審卷51頁），並有被告與告訴人94年
    1 月19 日 簽立和解書1 份（見偵四卷43頁），及被告簽發
    ，發票日均為94年1 月27日，面額分為7 萬元、14萬元之本
    票2 張附卷可憑（見偵四卷45頁），可見被告許來成於94年
    1 月間確實未以土地投資等詐術之方式為由向告訴人借貸；
    又依卷附證據顯示被告於95年2 月16日後即並未簽立任何保
    管條、本票，而被告於95年10月29日所另行簽立上開切結承
    諾書1份 ，依該切結承諾書內容顯示，是因借款過期請求延
    長還款日（內容如上載），應屬結算借款金額性質，並非另
    為一借款行為，故堪認本件被告以上開詐術向告訴人借款之
    時間，應係自94年3 月23日起至95年2 月16日止甚明，事証
    明確，被告許來成自白認罪核與事實相符，其犯行已堪以認
    定。
三、核被告許來成所為，係犯刑法第216 條、第210 條之行使偽
    造私文書罪及同法第339 條第1 項之詐欺取財罪。被告許來
    成各次偽造許和祥署押、署名，為偽造私文書之部分行為，
    均不另論罪。被告許來成偽造私文書後，持以行使，偽造之
    低度行為，均為行使之高度行為所吸收，均僅論以行使偽造
    私文書罪。被告許來成先後多次行使偽造私文書及詐欺取財
    ，均時間緊接，各犯同一之罪名，顯係基於概括犯意反覆為
    之，均應依修正前刑法第56條連續犯規定以一罪論。被告許
    來成所犯連續行使偽造私文書罪與連續詐欺取財罪間，有方
    法結果之牽連關係，應依修正前刑法第55條後段之規定，從
    一重之連續行使偽造私文書罪處斷。檢察官雖未就被告許來
    成94年5 月21日偽造許和祥名義保管條並持以行使之犯行起
    訴，惟因此部分與起訴部分有牽連及連續犯之裁判上一罪關
    係，本院自得一併予以審理。
四、按行為後法律有變更者，適用行為時之法律。但行為後之法
    律有利於行為人者，適用最有利於行為人之法律，刑法第2
    條第1 項定有明文。質言之，行為後法律有變更者，應將行
    為時之法律與裁判時之法律比較適用最有利於行為人之法律
    。被告於行為後，刑法業經修正，並於94年2 月2 日經總統
    以華總一義字第09400014901 號令公布，刑法施行法亦於95
    年6 月14日經總統以華總一義字第09500085181 號令增訂刑
    法施行法第1 條之1 ，並均自95年7 月1 日施行，爰就本件
    新舊法比較情形論述如下：
（一）法定罰金刑最低刑度：刑法第339 條第1 項詐欺取財罪之
      主刑為5 年以下有期徒刑、拘役或科或併科銀元1,000 元
      以下罰金。本件被告犯罪時之刑法就罰金刑之規定，依修
      正前刑法第33條第5 款規定，罰金刑應處銀元1 元以上，
      並應依廢止前罰金罰鍰提高標準條例第1條 規定，就其原
      定數額得提高為2 倍至10倍，但法律已依一定比率規定罰
      金或罰鍰之數額或倍數者，依其規定。惟95年7 月1 日施
      行之修正後刑法第33條第5 款則規定：「罰金：新臺幣1
      千元以上，以百元計算之」，而95年6 月14日修正公布之
      刑法施行法第1 條之1 第2 項規定：「94年1 月7 日刑法
      修正時，刑法分則編未修正之條文定有罰金者，自94年1
      月7 日刑法修正施行後，就其所定數額提高為30倍，但72
      年6 月26日至94年1 月7 日新增或修正之條文，就其所定
      數額提高為3 倍」，經比較修正前後之罰金刑輕重，該罰
      金刑之最低刑度於修法後已有加重，故以95年7 月1 日修
      正公布施行前之規定較有利於被告許來成。
（二）被告行為後，刑法第56條連續犯之規定，亦同時經修正刪
      除，則被告之犯行，因行為後新法業已刪除連續犯之規定
      ，此刪除雖非犯罪構成要件之變更，但顯已影響行為人刑
      罰之法律效果，自屬法律有變更，比較新、舊法結果，以
      被告行為時之法律即舊法較有利於被告許來成。
（三）又修正後刑法刪除第55條關於牽連犯部分之規定，比較被
      告行為時即修正前刑法之規定，所犯2 罪若有方法目的或
      原因結果之牽連關係，應從一重之罪處斷；若適用修正後
      刪除牽連犯規定之結果，所犯各罪應論以數罪，是修正後
      規定並未較有利於被告許來成。
    經依整體比較之結果，按刑法第2 條第1 項「從舊從輕」規
    定，仍以舊法規定有利被告許來成，自應適用修正前之規定
    處斷。
五、公訴意旨另以：被告許來成於94年3 月23日間起至95年2 月
    16日外之94年1 月間起至94年3 月22日止，及自95年2 月17
    日起至95年10月間止，亦有連續以上開土地投資為由詐欺告
    訴人，因認被告許來成此部分亦構成刑法第339 條第1 項詐
    欺取財罪嫌。惟查：告訴人此部分之指訴，與告訴人於原審
    審理中證稱：借款有要求被告簽立保管條等語（見原審卷50
    頁反面），及卷附保管條、本票時間簽立時間（自94年3 月
    23日起至95年2 月16日止）不符，且告訴人於原審審理中陳
    稱：於94年1 月間借款是被告要求幫忙以清償86年間借款等
    語，又被告95年10月29日切結承諾書係屬結算性質，業經審
    認如前，堪認94年1 月27日被告簽發本票2 張，及95年10月
    29日切結承諾書，均難為告訴人此部分指訴之佐證，故告訴
    人此部分之指訴，並無證據可資佐証，被告許來成此部分被
    訴犯行尚屬不能證明，原應為無罪之諭知，惟公訴人認此部
    分與前揭論罪部分，有連續犯、牽連犯之裁判上一罪關係，
    故此部分不另為無罪之諭知，附此敘明。
六、原審比較新舊法，並適用刑法第2 條第1 項、第216 條、第
    210 條、第339 條第1 項、第219 條，修正前刑法第56條、
    第55條後段，刑法施行法第1 條之1 ，中華民國九十六年罪
    犯減刑條例第2 條第1 項第3 款、第7 條規定，並審酌被告
    許來成詐欺告訴人（當時已高齡78、79歲）金額高達210 萬
    元，復偽造其父許和祥之名義保管單多份，造成告訴人及被
    害人許和祥損害甚高，犯罪情節非輕，犯後雖曾與告訴人達
    成調解，然並未依約履行，其已坦承犯行，其犯罪後態度尚
    佳，並參酌告訴人希望不予重判，使被告能儘快工作賺錢，
    並使能依民事管道獲得賠償之表示等一切情狀，量處有期徒
    刑1 年6 月。又以被告許來成犯罪時間係在96年4 月24日以
    前，符合中華民國九十六年罪犯減刑條例所定之條件，爰減
    其宣告刑二分之一為有期徒刑9 月。又說明被告許來成雖曾
    於95年1 月28日經發佈通緝，於96年3 月23日緝獲，復於96
    年12 月27 日發佈通緝，而於97年1 月18日緝獲，再於99年
    1 月23 日 發佈通緝，於99年11月23日緝獲，然第一次通緝
    及緝獲時間均在中華民國九十六年罪犯減刑條例施行前，而
    第二、三次通緝發佈時間，均在中華民國九十六年罪犯減刑
    條例施行後，故無該條例第5 條不得減刑之適用。及說明至
    如附表所示之偽造「許和祥」署押（含簽名及指印），均依
    刑法第219 條沒收。又如附表所示偽造保管條，因業已行使
    予告訴人，而屬告訴人所有，故不予宣告沒收之理由。經核
    原判決認事用法並無不合，量刑亦屬適當，檢察官上訴指摘
    原判決量刑過輕，為無理由，應予駁回。本件被害人年事已
    高，被告猶以佯詞詐騙迭使被害人受害，損失金額非低，固
    已與被害人達成和解，非迄本院審結，實質上被害人猶未實
    質獲償，被害人固（因恐被告不履行和解條件）具狀為被告
    求情，仍無損於被告本件之犯罪惡狀，爰不予緩刑宣告，附
    此敘明。
據上論結，應依刑事訴訟法第368條，判決如主文。
本案經檢察官許月雲到庭執行職務。
中    華    民    國  100     年    5     月    10    日
                    刑事第八庭  審判長法  官  洪兆隆
                                      法  官  郭玫利
                                      法  官  張盛喜
以上正本證明與原本無異。
如不服本判決應於收受本判決後10日內向本院提出上訴書狀，其
未敘述上訴理由者，並得於提起上訴後10日內向本院補提理由書
狀（均須按他造當事人之人數附繕本）「切勿逕送上級法院」。
中    華    民    國  100     年    5     月    10    日
                                      書記官  齊椿華
附錄本判決論罪科刑法條：
中華民國刑法第339條
（普通詐欺罪）
意圖為自己或第三人不法之所有，以詐術使人將本人或第三人之
物交付者，處 5 年以下有期徒刑、拘役或科或併科 1 千元以下
罰金。
以前項方法得財產上不法之利益或使第三人得之者，亦同。
前二項之未遂犯罰之。
中華民國刑法第216條
（行使偽造變造或登載不實之文書罪）
行使第 210 條至第 215 條之文書者，依偽造、變造文書或登載
不實事項或使登載不實事項之規定處斷。
中華民國刑法第210條
（偽造變造私文書罪）
偽造、變造私文書，足以生損害於公眾或他人者，處5 年以下有
期徒刑。
附表：
 ┌─┬─────────┬───────────────┬────────┐
 │編│文書名稱          │偽造之署押                    │出處            │
 │號│                  │                              │                │
 ├─┼─────────┼───────────────┼────────┤
 │1 │94年3月23日保管條 │偽造「許和祥」之署名及指印各壹│雄檢 95 年度他字│
 │  │                  │枚                            │第 4279 號卷（下│
 │  │                  │                              │稱他卷）第 11 頁│
 ├─┼─────────┼───────────────┼────────┤
 │2 │94年3月23日保管條 │偽造「許和祥」之署名及指印各壹│他卷第12頁      │
 │  │                  │枚                            │                │
 ├─┼─────────┼───────────────┼────────┤
 │3 │94年5月21日保管條 │偽造「許和祥」之署名及指印各壹│他卷第13頁      │
 │  │                  │枚                            │                │
 ├─┼─────────┼───────────────┼────────┤
 │4 │94年10月3日保管條 │偽造「許和祥」之署名及指印各壹│他卷第14頁      │
 │  │                  │枚                            │                │
 ├─┼─────────┼───────────────┼────────┤
 │5 │94年10月19日保管條│偽造「許和祥」之署名及指印各壹│他卷第17頁      │
 │  │                  │枚                            │                │
 ├─┼─────────┼───────────────┼────────┤
 │6 │94年10月29日保管條│偽造「許和祥」之署名及指印各壹│他卷第16頁      │
 │  │                  │枚                            │                │
 ├─┼─────────┼───────────────┼────────┤
 │7 │94年12月5日保管條 │偽造「許和祥」之署名及指印各壹│他卷第18頁      │
 │  │                  │枚                            │                │
 ├─┼─────────┼───────────────┼────────┤
 │8 │95年2月16日保管條 │偽造「許和祥」之署名及指印各壹│他卷第20頁      │
 │  │                  │枚                            │                │
 └─┴─────────┴───────────────┴────────┘